【裁判字號】    95,易,2541
【裁判日期】    951116
【裁判案由】    竊佔
【裁判全文】
臺灣臺中地方法院刑事判決              95年度易字第2541號
公  訴  人  臺灣臺中地方法院檢察署檢察官
被      告  甲○○
上列被告因竊佔案件，經檢察官聲請簡易判決處刑（九十四年度
調偵續字第一０號），本院豐原簡易庭認不宜逕以簡易判決處刑
，移由刑事庭審理（九十五年度豐簡字第四四六號），本院判決
如下：
    主  文
甲○○無罪。
    理  由
一、公訴意旨略以：被告甲○○為自證人即告訴人乙○○（下稱
    證人乙○○）所有之臺中縣東勢鎮○○段石角小段第二四二
    七地號土地（下稱系爭土地）上水源地接水使用（竊盜部分
    ，另經檢察官為不起訴處分確定），竟意圖為自己不法之利
    益，連續於民國九十二年十月底之某日、九十四年四月十日
    ，二次在證人乙○○所有之上開土地埋設水管（埋設水管周
    圍以水泥鋪設固定），並將接水水管放置於證人乙○○所有
    之上開土地上，以此方式竊佔證人乙○○所有之系爭土地。
    因認被告涉犯刑法第三百二十條第二項之竊佔罪嫌。
二、按犯罪事實應依證據認定之，無證據不得認定犯罪事實，又
    不能證明被告犯罪者，應諭知無罪之判決，刑事訴訟法第一
    百五十四條第二項、第三百零一條第一項分別定有明文。又
    事實之認定，應憑證據，如未能發現相當證據，或證據不足
    以證明，自不能以推測或擬制之方法，以為裁判基礎。再告
    訴人之告訴，本以使被告受刑事訴追為目的，故其陳述是否
    與事實相符，自應調查其他證據，以資審認，苟其所為攻擊
    之詞，尚有瑕疵，則在此瑕疵未予究明以前，即不能遽採為
    斷罪之基礎。另按認定犯罪事實，所憑之證據，雖不以直接
    證據為限，間接證據亦包括在內，然無論直接或間接證據，
    其為訴訟上之證明，須於通常一般之人均不致於有所懷疑，
    而得確信其為真實之程度者，始得據之為有罪之認定，倘其
    證明尚未達到此一程度，而有合理性懷疑之存在時，即無從
    為有罪之認定（最高法院四十年臺上字八六號、六十九年臺
    上字第一五三一號、七十六年臺上字第四九八六號判例可資
    參照）。另刑事訴訟法第一百六十一條已於九十一年二月八
    日修正公布，其第一項規定：檢察官就被告犯罪事實，應負
    舉證責任，並指出證明之方法。因此，檢察官對於起訴之犯
    罪事實，應負提出證據及說服之實質舉證責任。倘其所提出
    之證據，不足為被告有罪之積極證明，或其指出證明之方法
    ，無從說服法院以形成被告有罪之心證，基於無罪推定之原
    則，自應為被告無罪判決之諭知，最高法院亦著有九十二年
    臺上字第一二八號判例可資參照。
三、本件公訴人認被告甲○○涉犯上揭竊佔罪嫌，無非係以：證
    人乙○○於警詢及偵訊時之證述、照片及臺中縣東勢地政事
    務所土地複丈成果圖，為其主要論據。惟訊據被告甲○○堅
    詞否認有何上揭竊佔犯行，辯稱：伊於九十二年十月底，係
    為了灌溉果樹而連接水管，並用飛灰固定水管，當時即有舊
    水管存在，水源地是在臺中縣東勢鎮○○段石角小段第二四
    二七地號、二四二八地號土地交界處，在鑑界測量之前，本
    來不知水管有部分經過證人乙○○的土地，經證人乙○○提
    出檢舉之後，就已把水管拆掉，並無妨害證人乙○○對於土
    地之使用；另於九十四年四月十日，所接之水管並未用飛灰
    固定，且水管係沿著產業道路邊坡設置，並沒有經過證人乙
    ○○之土地，應無竊佔之犯意等語。
四、經查：
（一）按刑法第三百二十條第二項「竊佔他人之不動產」之竊佔
      二字，指在他人不知之間占有他人之不動產而言，最高法
      院二十四年七月民刑庭總會決議（五五）、八十二年度臺
      非字第三八號判決意旨可資參照。亦即，所謂竊佔他人之
      不動產，係以基於法律上不應取得享有利益之意思，趁人
      不知之際，以和平方法，私擅佔據歸於自己或第三人支配
      之下，而侵害他人之支配權者，始克相當，且竊佔不動產
      ，必須出於故意，若行為人無此種意圖及犯意，而係出於
      過失誤會或誤認者，縱有客觀之竊佔行為，亦因欠缺主觀
      因素而不構成該罪。是本件所應審究者，乃係被告設置上
      揭水管之時主觀上有無竊佔之犯意，且其在證人乙○○所
      有系爭土地上設置水管之行為有無排除或侵害證人乙○○
      對於系爭土地之支配權。
（二）證人張明中於偵查中證稱：「（問：水源地位在何人土地
      上？）在我的地和告訴人土地上，我們土地是以溝為界。
      」等語（見九十三年度調偵字第一六七號偵查卷第三０頁
      ）。另被告架設水管取水之水源地所在位置，經檢察官至
      現場履勘並委請臺中縣東勢地政事務所人員測量後，確係
      位於臺中縣東勢鎮○○段石角小段第二四二七地號與同小
      段二四二八地號土地交界處之情，亦有臺中縣東勢地政事
      務所土地複丈成果圖在卷足憑（見九十三年調偵字第一六
      七號偵查卷第四三頁），固已足認證人張明中上揭所述應
      屬無誤。然證人張明中係當地之里長，且係屬該第二四二
      八地號土地之所有人，其知悉其所有之之上揭土地與系爭
      土地間界址之相關位置，應屬當然，惟是否即可據此推論
      被告於九十二年十月底自該水源處接管之時，即已知悉該
      水管坐落之相關位置係在系爭土地上，已不無可疑。況證
      人張明中於偵查中復證稱：「（問：被告九十二年底去接
      水管時如何跟你說？）他是跟我說告訴人的水不給他用，
      要從我這邊接水，我有答應他。」等語（見上揭偵查卷第
      三０頁），而依證人乙○○提出之被告竊佔之現場照片所
      示（見警卷），其中二張照片係水源地之近照，其旁無明
      顯界標，另二張照片則有新舊水管自水源處引出，惟坐落
      位置相距甚近；再參以證人乙○○於本院審理時證稱：其
      所有之系爭土地與鄰地間並無明確之之界址或界標，係以
      原已存在之水溝為界等語，顯見該水源地現場若未經過地
      政人員履勘測量後，除土地所有人外，他人當難能明確指
      界，此益徵僅就水源地現場地形觀之，尚難認定被告於該
      水源地設置之水管之時即已知悉係有佔用證人乙○○所有
      系爭土地之情事，則被告辯稱：其當時認為水源地係在證
      人張明中之土地上，故予以接管等語，應非無據。足認被
      告於九十二年十月底於取得證人張明中同意架設水管在其
      土地上之後，雖即前往該水源地設置水管，然其當時主觀
      上應係認知該水管係坐落在證人張明中所有之土地上，其
      並無竊佔證人乙○○所有之系爭土地之主觀犯意甚明。
（三）再者，該被告設置水管之水源地經檢察官於九十四年一月
      十七日至現場履勘後，該現場已無任何相關之水泥設施固
      定水管，且自水源地接管後，管線即沿著邊坡架設等情，
      此有履勘筆錄、現場照片在卷足稽（見九十三年度調偵字
      第一六一號偵查卷第三五頁至四一頁），顯見被告所辯雖
      曾在該處以固定物固定水管，然在證人乙○○提出檢舉而
      知悉所設置之水管固定物佔用系爭土地之後，即已於九十
      二年十月底將固定物拆除等語，應屬可採，則僅以被告所
      設置之水管佔用證人乙○○所有之系爭土地之水源地及邊
      坡，是否即可認定被告確有竊佔之犯行，應不無可疑。被
      告於九十二年十月底、九十四年四月十日所設之水管固曾
      經過系爭土地之事實，雖據證人張明中於警詢中證述屬實
      ，且為被告所是認，然依證人乙○○另提出之現場照片所
      示（見九十四年度調偵字第一０號偵查卷第九、十頁），
      該水管架設之方式均係設於雜草叢生之邊坡，水管設置之
      位置並未有其他農作物或果樹之種植，另觀之上揭履勘筆
      錄所附之現場照片，被告設置於水源地之水管附近土地，
      係垃圾遍佈，且位於邊坡下緣，亦無其他農作物之種植，
      則證人乙○○證稱：被告所設置之水管已妨害其栽種果樹
      之權利云云，即屬無據。況被告設置之水管口徑不大，僅
      佔用證人乙○○少部分土地，且大部分均係騰空沿著邊坡
      架設，復除了被告以外，尚有其他第三人架設之水管經過
      ，益證證人乙○○並未因此而無法使用其所有之系爭土地
      至明。換言之，被告縱使在證人乙○○所有之系爭土地上
      有設置水管之行為，然被告之行為並未完全支配使用水管
      所佔用之系爭土地之位置，亦無排除證人乙○○管領及支
      配有使用系爭土地之權利，是被告之行為應不具排他性，
      況若證人乙○○確實因被告未經其同意而使用其土地而受
      有其他損害，亦僅係是否得依民事法律關係請求損害賠償
      而已，則被告上揭設置水管之行為即與竊佔罪之構成要件
      有間。
（四）況按水為天然資源，屬於國家所有，不因人民取得土地所
      有權而受影響；左列用水免為水權登記：一  家用及牲畜
      飲料。二  在私有土地內挖塘。三  在私有土地內鑿井汲
      水，其出水量每分鐘在一百公升以下者。四  用人力、獸
      力或其他簡易方法引水。前項各款用水，如足以妨害公共
      水利事業，或他人用水之利益時，主管機關得酌予限制，
      或令其辦理登記，水利法第二條、第四十二條定有明文。
      本件證人乙○○及被告均因未依該法第四十二條第二項規
      定登記，故均未取得水源地臺中縣東勢鎮○○段石角小段
      第二四二七地號、第二四二八地號土地交界處之水權，此
      有經濟部水利署中區水資源局九十五年二月二十二日水中
      水字第０九五五００一０二三０號函、九十五年二月二十
      七日水中水字第０九五五００一一０五０號函在卷可考。
      而本件被告設置水管僅係為自該水源地引水灌溉果樹，亦
      無排除他人利用該水源地取水灌溉之行為，因證人乙○○
      並未取得該水源地之水權，顯難謂被告利用證人乙○○所
      有之系爭土地設置上揭水管即具有不法之意圖，並有排除
      證人乙○○使用系爭土地之竊佔犯行，則被告上揭所辯，
      應非無據，是僅憑證人張明中上揭之證言、證人乙○○提
      出之被告竊佔之現場照片及土地複丈成果圖，均尚難據以
      認定被告有何竊佔證人乙○○所有之系爭土地之犯行，亦
      難僅憑與被告有利害衝突之證人乙○○所為之證述而對被
      告為不利之認定。
五、綜上所述，被告係為取水灌溉而在證人乙○○所有之系爭土
    地上之水源地及邊坡上設置水管，其並無竊佔之犯意甚明，
    且依公訴人上揭所舉之證據，亦均不足為不利被告之認定，
    此外，本院復查無其他積極證據足認被告有何公訴人所指訴
    之犯行，既不能證明被告犯罪，則揆諸首揭法條及判例意旨
    ，自應為被告無罪之諭知。
據上論斷，應依刑事訴訟法第四百五十二條、第三百零一條第一
項，判決如主文。
中    華    民    國    95    年    11    月    16    日
                        臺灣臺中地方法院刑事第十一庭
                                審判長法  官  吳進發
                                      法  官  丁智慧
                                      法  官  王世華
如不服本判決，應於判決送達後十日內向本院提出上訴狀，上訴
於臺灣高等法院臺中分院 (須附繕本)。
                                      書記官  劉易柔
中    華    民    國    95    年    11    月    16    日


司法院資訊處製作；財團法人民間司法改革基金會備份。
